【裁判字號】    90,上易,546
【裁判日期】    900315
【裁判案由】    違反著作權法
【裁判全文】
臺灣高等法院刑事判決                              九十年度上易字第五四六號
    上  訴  人  臺灣臺北地方法院檢察署檢察官
    被      告  乙○○
右上訴人因被告違反著作權法案件，不服臺灣臺北地方法院中華民國八十九年十一月
二十日八十九年度易更（一）字第八號第一審判決（起訴案號：臺灣臺北地方法院檢
察署八十八年度偵字第二一四九四號）提起上訴，本院判決如左：
    主  文
上訴駁回。
    理  由
一、公訴意旨略以：被告乙○○係位於台北市○○區○○街一二六號四樓「吾家歌唱
    城卡拉ＯＫ」店之實際負責人，明知歌名為「悶」、「你快樂所以我快樂」、「
    我也不想這樣」、「心酸講無話」等四首歌曲為告訴人甲○○○股份有限公司（
    下稱美華公司）享有著作權之著作物，卻未經與告訴人美華公司簽約授權，於八
    十八年六月九日以約新台幣（下同）九萬元之代價，購入電腦伴唱機後，即在上
    址店內，基於概括之犯意，連續公開上映供顧客演出，致侵害告訴人美華公司之
    著作財產權。嗣於同年六月二十三日十七時四十分許，為警持台灣台北地方法院
    檢察署檢察官核發之搜索票，當場搜索查獲，扣得灌錄有上開四首歌曲之電腦伴
    唱機一台、點歌鍵盤一只及點歌簿一本；案經告訴人美華公司訴由台北市政府警
    察局萬華分局報告偵辦，因認被告乙○○涉有違反著作權法第九十二條之擅自以
    公開演出之方法侵害他人之著作財產權罪云云。
二、按犯罪事實應依證據認定之，無證據不得推定其犯罪事實，又不能證明被告犯罪
    者，應諭知無罪之判決，刑事訴訟法第一百五十四條、第三百零一條第一項分別
    定有明文。次按事實之認定，應憑證據，如未能發現相當證據，或證據不足以證
    明，自不能以推測或擬制之方法，為裁判基礎（最高法院四十年台上字第八六號
    判例參照）。又認定犯罪事實，所憑之證據，雖不以直接證據為限，間接證據亦
    包括在內，然無論直接或間接證據，其為訴訟上之證明，須於通常一般之人均不
    致於有所懷疑，而得確信其為真實之程度者，始得據之為有罪之認定，倘其證明
    尚未達到此一程度，而有合理性懷疑之存在時，即無從為有罪之認定，此亦有最
    高法院七十六年台上字第四九八六號判例可資參照。
三、本件公訴人認被告乙○○涉有上開違反著作權法第九十二條規定之罪嫌，無非以
    告訴代理人張永和、余美慧之指訴，上開四首歌曲之合約書、授權證明書、消費
    收據影本、現場照片十六幀及扣案之電腦伴唱機一台、點歌鍵盤一只、點歌簿一
    本等為其主要論據。訊據被告乙○○對於擔任「吾家歌唱城卡拉ＯＫ」店之實際
    負責人並於右揭時、地購入該點將家企業股份有限公司（下稱點將家公司）生產
    製造之營業版電腦伴唱機一台之事實固坦認不諱，然堅決否認有何違反著作權法
    犯行，辯稱：扣案之點將家ＳＶ－五三五號營業用電腦伴唱機，係其向點將家公
    司之經銷商陳宏吉所購買，其業已支付一筆代辦費用（版權費用）予點將家公司
    請之代為辦理公播證，並無侵犯告訴人美華公司著作財產權之故意，且上揭四首
    歌曲均未曾有人點播及公開演唱等語。
四、經查「悶」、「你快樂所以我快樂」、「我也不想這樣」、「心酸講無話」等四
    首歌曲之音樂著作確係告訴人美華公司所有，有著作財產權專屬授權證明書及合
    約書等件附卷可稽，告訴人美華公司確擁有上開四首歌曲之公開演出權，固堪認
    定。而被告乙○○在其經營之吾家歌唱城卡拉ＯＫ店內設置含上揭「悶」、「你
    快樂所以我快樂」、「我也不想這樣」、「心酸講無話」等四首詞曲之點將家Ｓ
    Ｖ－五三五號電腦伴唱機，提供不特定客人點唱等情節，亦據被告坦認在卷，復
    據告訴代理人張永和、余美慧指訴綦詳，又有扣案之電腦點唱機一台、點歌鍵盤
    一只、點歌本一本及查獲時現場拍攝照片十六禎附卷可佐，固亦堪信為真。然查
    該台電腦伴唱機係被告向點將家公司所購買，此有點將家公司所出具之版權保證
    書一份在卷可稽（八十八年度偵字第二一四九四號偵查卷第四十七頁），並經證
    人林藝樺、葉憲明證述屬實。而依點將家公司出具予被告乙○○之版權保證書觀
    之，其上係記載「本公司ＳＶ－五三五伴唱機內含之歌曲均經各大唱片公司、音
    樂經紀公司及著作權人合法授權重製，可在營業場所公開使用，使用者應事先與
    著作權人所委託之仲介團體支付權利金後，始得在公開場所公開演出使用，付費
    後如有第三人主張侵害其公開演出權時，本公司保證協助處理公開演出權之爭議
    ，絕不損害使用人之使用權益」等語。故依上開版權保證書之約定，使用該點唱
    機者應事先支付歌曲之著作權人權利金，始得公開使用。而被告是否依約定支付
    該權利金，自攸關其是否侵害著作權人之著作權。
五、次查被告所辯扣案之點將家ＳＶ－五三五號營業用電腦伴唱機，其業已支付一筆
    代辦費用（版權費用）予點將家公司請之代為辦理公播證等情，經核與證人即點
    將家公司之法務人員葉憲明於原審審理中證稱：「：：我公司知道仲介協會並沒
    有對外接受消費者各別之申請，但我們有預收費用，如仲介協會開始運作，即將
    該費用轉給仲介協會：：又因仲介協會尚未決定收費標準，所以無法受理消費者
    之申請：：」「我們不知道何時美華公司才取得該項權利，經我們查詢結果，本
    案歌曲確實為仲介協會所管理，但他們尚未決定收費標準，所以無法受理消費者
    之申請，美華公司自己也知道此種情形，卻仍提出告訴顯不合理」等語。並提出
    新聞稿、中華音樂著作權人聯合總會函、中華音樂著作權人仲介協會函、會議記
    錄、中華音樂著作權仲介協會會函等附卷為證（原審八十八年度易字第三二六八
    號卷第二十六頁、第二十七頁）。又查證人即點將家公司之另名法務人員林藝樺
    於原審審理中亦結證稱被告確實有委託點將家公司代為辦理公播證，且點唱家公
    司在賣機器予消費者時，已代收一筆費用代為辦理公播證，至於當時公播證沒有
    辦下來是因為著作權音樂團體在八十七年解散後，於八十八年間成立二個新的仲
    介團體，到了八十九年五月才正式簽約開始辦理等語（見原審八十九年十月十二
    日、十月三十日訊問筆錄）；並稱：「我們公司在賣機器給他的時候，就會多收
    一筆錢，等於我們會強制跟他收這筆錢，再用這筆錢去辦公播證」「（問：沒有
    辦下來的原因？）著作權音樂團體在八十七年就解散了，在八十八年成立二個新
    的仲介團體，在這之間他們一直有跟我們談價錢，後來到了今年五月才正式簽約
    ，開始辦理，在之後跟我們買機器的客戶還是有著作權的問題，這是因為法律規
    定的問題，因為法律沒有規定著作權人一定要加入仲介團體，如果著作權人沒有
    加入仲介團體，我們就不知道錢要付給誰」等語（八十九年度易更（一）字第八
    號卷第四十三頁、第五十三頁、第五十四頁）。再參以將該電腦伴唱機賣予被告
    之證人即點將家公司之經銷商陳宏吉於原審審理中證稱：「被告於購買時即向我
    詢問（著作權的問題），他問我說要不要辦什麼文件，我告訴他說還要詢問公司
    ，我有詢問點唱家台北總公司業務員莊國忠先生，莊先生說營業版即可在營業場
    所播放，我有把這些話告訴張先生，點將家說要在營業場所播放要辦公播證，但
    現在沒有什麼單位負責，點將家公司說可以先把錢繳給他們，他們會保證、負責
    一切，我有轉知張先生，點將家公司說要傳真資料給張先生，讓被告填寫：：」
    等語（一審八十八年度易字第三二六八號卷第四十二頁、第四十三頁）。就上揭
    情節相互勾稽觀之，足見被告在向點將家公司購買電腦伴唱機時確已支付點將家
    公司代辦公播證之費用，以便合法使用。
六、又查原自七十五年十二月十七日依法辦理授權中、外音樂著作財產權人收取及分
    配相關音樂著作公開播送、公開演出之使用報酬業務之中華民國著作權人協會，
    至八十七年底止已不再辦理前開業務，新的仲介團體為「中華民國著作權仲介協
    會」及「中華音樂著作權人聯合總會」係於八十八年六月才完成法人登記，有中
    華民國著作權人協會八十九年二月十四日協延字第二八三六號函一份足參，上開
    團體雖於八十八年四月間確有核發公開播送、公開演出授權證書之情事，惟其可
    授權範圍係限於曾委託該團體代為管理其音樂著作者之公開播送、公開演出權，
    自不待言，惟系爭「悶」、「你快樂所以我快樂」等歌曲因先前已授權其他單位
    ，故必須到八十八年八月一日起方歸中華音樂著作權仲介協會管理，有該會於八
    十八年十一月二十六日音楚字第○九五號函一份足憑。則系爭歌曲是否果已委託
    前開三個團體辦理收取公開播送及公開演出之費用事宜，已不無所疑，且為告訴
    人公司於司法機關偵審時陳述甚明 (參台灣屏東地方法院檢察署八十八年偵字第
    五一四一號處分書、台灣高等法院高雄分院檢察署八十八年議字第一二一八號處
    分書、台灣台南地方法院八十八年易字第二八六二號判決書、本院八十八年上易
    字第五一六四號、台灣板橋地方法院八十八年易字第一九七一號判決書）（參見
    卷附臺灣臺北地方法院檢察署八十八年度偵字第一九四八二號不起訴處分書、台
    灣高等法院檢察署八十九年度議字第一五一五號處分書）；則在需向何團體繳費
    、繳費方式、金額多少等相關資訊均未獲點將家公司告知而付之闕如，被告於其
    所經營之場所供人點唱，自難認其確具不向相關仲介團體繳費以期獲得授權之故
    意，自不待言。被告在向點將家公司購買電腦伴唱機時確已支付點將家公司代辦
    公播證之費用，以便合法使用。惟因當時受理之單位並未正常運作，以致無法辦
    成，並非被告有意逃避該項付費。被告既非專業人員，並因點將家公司保證點唱
    機內所有歌曲均有經過授權，被告復已預繳費用予點將家公司代為處理著作權法
    事宜，則被告基於專業之信任，極易誤生已可公開演出之認識，是被告所辯並無
    侵害告訴人音樂著作之公開演出權之故意一節，尚堪採信；佐以告訴代理人余美
    慧於偵訊中陳明本件並未以存證信函通知被告涉嫌侵權云云（見八十八年度偵字
    第二一四九四號偵查卷宗第五十八頁），尤見被告確無違反著作權法之犯罪故意
    ，已臻明確。
七、綜上各節，被告既無侵害告訴人音樂著作權之「故意」，顯未該當於著作權法第
    九十二條處罰之主觀要件，揆之前揭說明，自難遽以該法條之罪名相繩。此外，
    本院復查無其他積極證據足資證明被告確有公訴人所指摘違反著作權法之犯行，
    不能證明被告犯罪，自應依法諭知無罪之判決。
八、原審認不能證明被告犯罪，因而諭知無罪之判決，並無不合。檢察官依告訴人之
    請求，提起上訴指稱被告乙○○購買未經授權公開演出使用之電腦伴唱機，擅自
    於公開場所供不特定之客人使用，有違反著作權之故意，證人葉憲明、林藝樺所
    為證言並非實在，而點將家公司之營業用之價錢販售該公司電腦伴唱機，復又於
    保證書上要或以標語警示利用者應取得公開演出之授權始存於公開場所使用，為
    營業上之取巧行為云云。然查本件被告係向點將家公司之經銷商陳宏吉購買系爭
    電腦伴唱機，購買時既已支付一筆代辦費用（版權費用）予點將家公司，請其代
    為辦理公播證，惟因當時受理之單位並未正常運作，以致無法辦成，被告並非有
    意逃避該項付費。被告復因點將家公司保證點唱機內所有歌曲均有經過授權，則
    被告基於專業之信任，極易誤生已可公開演出之認識，是被告所辯並無侵害告訴
    人音樂著作之公開演出權之故意一節，尚堪採信；檢察官上訴核無理由，應予駁
    回。
據上論斷，應依刑事訴訟法第三百六十八條，判決如主文。
本案經檢察官吳慎志到庭執行職務。
中    華    民    國     九十     年       三       月       十五       日
                          臺灣高等法院刑事第十七庭
                              審判長法  官  陳  正  雄
                                    法  官  雷  雯  華
                                    法  官  許  錦  印
右正本證明與原本無異。
不得上訴。
                                    書記官  黃  德  煌
中    華    民    國     九十     年       三       月       二十       日


司法院資訊處製作；財團法人民間司法改革基金會備份。
